臺灣高等法院高雄分院刑事判決　　　　96年度上訴字第2224號
上　訴　人
即　被　告　甲○○
上列上訴人因被告妨害公務案件，不服臺灣高雄地方法院96年度
易字第2204號中華民國96年9 月12日第一審判決（起訴案號：臺
灣高雄地方法院檢察署96年度偵字第14568 號），提起上訴，本
院判決如下：
    主  文
原判決關於被訴於公務員依法執行職務時，當場侮辱及損壞公務
員職務上掌管之文書罪暨定執行刑部分撤銷。
甲○○被訴於公務員依法執行職務時，當場侮辱及損壞公務員職
務上掌管之文書罪部分均無罪。
其他上訴駁回。
    事  實
一、甲○○因涉嫌恐嚇案件，於民國96年5 月16日下午2 時30分
    許，在高雄市政府警察局楠梓分局（位於高雄市楠梓區○○
    ○路119 號，下稱楠梓分局）內，由偵查隊警察林志強依法
    詢問並製作筆錄後，甲○○因認筆錄所載內容非其真意，而
    在該筆錄刪劃及塗改；至同日下午4 時某分許，警察林志強
    依法要求甲○○重新製作筆錄而執行公務時，甲○○不願配
    合，竟基於施強暴妨害林志強執行公務之犯意，順手拿起置
    於來賓休息室內之鐵製垃圾桶揮打警察林志強，而當場施強
    暴，因林志強及時將甲○○避開，而未被揮打到，甲○○則
    為警當場逮捕。
二、案經高雄市政府警察局楠梓分局報請臺灣高雄地方法院檢察
    署檢察官偵查起訴。
    理  由
壹、有罪部分：
一、訊據上訴人即被告甲○○固承認於上開時、地，因涉嫌恐嚇
    案件經楠梓分局通知到場接受詢問，於製作筆錄後交付其閱
    覽時，確有在該筆錄上塗改等情，惟矢口否認有何妨害公務
    之犯行，辯稱：我沒有拿鐵製垃圾桶打林志強，是他打我，
    不是我打他云云。惟查：
  (一)證人即警察林志強於偵查及原審審理中均證稱：被告甲○○
    係因涉嫌恐嚇案件到場接受詢問，筆錄製作完成後，我拿給
    甲○○閱覽，對他說「你看一下若沒有問題就簽名」，他又
    說「老人家要抽菸才能看」，因辦公室內禁菸，我要他到辦
    公室外抽菸同時閱覽筆錄，他卻在筆錄上亂改。我拿回筆錄
    後，因甲○○拒絕在筆錄上簽名，我詢問同事許春評該如何
    處理，許春評說辦公室外未裝置監視錄影系統，要我帶甲○
    ○進辦公室，將筆錄內容唸給他聽，並同步錄音錄影，如唸
    完後仍拒不簽名，即可在筆錄上記載「被告拒絕簽名」。於
    是我到辦公室外，請甲○○返回辦公室，要唸筆錄給他聽，
    我回到辦公室就聽見他在外面說「你叫裡面那位把筆錄照我
    的意思改一改，再拿出來給我看，內容正確我才要簽名」，
    我到外面對他說「給你方便你當隨便」，他又罵我「你這孩
    子不太好」，並順手拿起旁邊的鐵製垃圾桶要打我，被我將
    他的手及身體推回去，他又拿該垃圾桶要打我，又被我推回
    去，並向後跌倒，垃圾桶則掉在一旁，我們事後有拍照存證
    ，就是警卷16頁所附2 張照片。我們當場逮捕甲○○，並帶
    到辦公室內銬起等語（偵卷第10頁、原審卷第52至59頁）。
    核與證人即警察許春評到庭證稱：我看見林志強製作完甲○
    ○的筆錄後，交給甲○○閱覽，甲○○要求出去抽菸順便看
    筆錄，然後他到辦公室外面的走道上，一邊看筆錄一邊抽煙
    ，並直接在筆錄上刪改。我有看到甲○○拿鐵製垃圾桶鐵桶
    要攻擊林志強，遭林志強推開，甲○○自己在慌張之際，兩
    腳相絆而跌倒，我們上前要將他扶起，他極力掙扎，經壓制
    後將其逮捕。警卷16頁所附照片顯示的地點，就是甲○○刪
    改筆錄及拿垃圾桶要打林志強的地方等語（原審卷60至62頁
    ），互核一致，足認被告確有持鐵製垃圾桶揮打員警林志強
    甚明。
  (二)被告雖辯稱係遭警察林志強毆打，持鐵製垃圾桶係防衛之用
    云云，並聲請調閱當時之監視錄影帶。惟證人林志強於審理
    中否認有毆打被告，證人許春評亦到庭證稱員警林志強僅於
    被告持鐵製垃圾桶揮打時，將其推開，別無毆打被告之動作
    等語明確（原審卷第56、63頁）。且原審經依被告聲請，向
    楠梓分局函調案發當日所有錄得被告影像之監視系統錄影帶
    及員警以手提攝影機蒐證之錄影帶，經該分局檢送錄影光碟
    2 張，並覆稱案發地點無監視錄影系統，至手提攝影機蒐證
    錄影光碟1 張，則業經移送，即偵卷末頁光碟片存放袋內所
    附光碟等語，有楠梓分局96年8 月13日高市警楠分偵字第09
    60017157號函1 份及所附光碟2 片、原審公務電話紀錄1 份
    在卷可稽（原審卷第34－1 頁、第43頁及其後光碟存放袋內
    ）。再經原審當庭勘驗偵卷末頁光碟片存放袋內所附錄影光
    碟2 張，與楠梓分局上開函附之2 張錄影光碟內容相同，並
    製有勘驗筆錄1 份在卷可參（原審卷第46至51頁），其內容
    僅有被告因涉嫌妨害公務為警逮捕後，右手已被銬在辦公室
    牆壁上之影像，而無逮捕前之影像。然依上開勘驗筆錄所示
    ，被告於錄影畫面中，仍與員警大聲爭執，倘如其所辯，果
    於遭逮捕前，甫遭員警毆打，其竟能於逮捕後，繼續對員警
    吼稱「沒關係、沒關係、你就好好保持你的頭路（工作）」
    、「你把我叫來，該死」、「明天你就知道該死了」、「你
    把我手銬解開，我就不追究」等語（原審卷第48頁），並自
    由撥打4 通電話（原審卷第50頁），實違常理，已非無可疑
    ；況被告於案發當日經警移送檢察官訊問，已明知係以涉嫌
    妨害公務而遭移送，於檢察官訊問其「有無持垃圾桶攻擊製
    作筆錄之員警」時，僅簡短回答「沒有」，亦未向檢察官表
    明其係遭員警毆打，持鐵製垃圾桶防衛等語（偵卷第3 、4
    頁），且其於檢察官飭回後，又未至醫院驗傷存證等情，亦
    據其於審理中供明在卷（原審卷第49頁），此豈人情之常，
    益徵所辯遭警察毆打，持鐵製垃圾桶防衛云云，無非臨訟圖
    卸之詞，委無可採。至被告分別向楠梓分局、高雄市政府警
    察局、臺灣高雄地方法院檢察署、法務部、行政院、監察院
    等機關陳情之陳情書，均屬其片面指訴；各該機關之函覆，
    亦未見任何查有員警毆打或挾怨報復被告實據之記載，均不
    得據為有利於被告之證據，亦不足以動搖本院依前開積極證
    據所為之認定。
  (三)綜上所述，本件事證明確，被告上開犯行，均堪認定，應予
    依法論科。
三、按本件警察林志強因被告甲○○涉嫌恐嚇案件，經通知到場
    而予詢問及製作筆錄，即屬刑法第135 條之「依法執行職務
    」。又刑法第135 條第1 項之妨害公務罪，以行為人對於公
    務員依法執行職務時，施以強暴、脅迫，為其要件。所稱「
    強暴」，係指一切有形力即物理力之行使而言，不以對於公
    務員之身體直接實施暴力為限，凡以公務員為目標，而對物
    或對他人施暴力，其結果影響及於公務員之執行職務者，均
    屬之（同院84年度臺非字第333 號、82年度臺上字第608 號
    判決意旨參照）。本件被告於警察林志強要求重新製作筆錄
    時，不願配合，竟持鐵製鐵桶揮打員警林志強，自屬對於公
    務員依法執行職務時施強暴。核被告甲○○所為，係犯刑法
    第135 條第1 項之妨害公務執行罪。
四、原審因而適用刑法第135 條第1 項，刑法施行法第1 條之1
    規定，並審酌被告於筆錄刪改後，經警察要求重新製作筆錄
    時，持鐵製垃圾揮打員警，公然藐視員警遵守法定程序而正
    當行使之公權力，行徑囂張，犯罪情節及其惡性，均難謂輕
    微，事後飾詞狡辯，否認犯行，足見毫無悔意，犯罪後態度
    顯屬惡劣，實應重懲；衡以其前無犯罪科刑紀錄，有臺灣高
    等法院被告前案紀錄表1 份在卷可按等一切情狀，量處有期
    徒刑3 月，並參酌其目前無業，家境小康之經濟情況，諭知
    易科罰金之折算標準（以新台幣1,000 元折算1 日），核其
    認事用法並無不合，被告上訴意旨仍執陳詞，否認犯罪，為
    無理由，應予駁回。
貳、無罪部分：
一、公訴意旨略以：被告甲○○於民國96年5 月16日下午2 時30
    分許，在高雄市楠梓區○○○路119 號高雄市政府警察局楠
    梓分局（下稱楠梓分局）偵查隊，因涉嫌恐嚇案件而接受警
    察林志強詢問時，明知警察林志強正在依法執行職務，仍當
    場以「幹你娘」、「老雞巴」等語，辱罵警察林志強。嗣警
    察林志強將該案筆錄製作完成交付甲○○閱覽，甲○○竟基
    於損壞公務員職務上所掌公文書之犯意，在楠梓分局來賓休
    息室，不顧警察林志強之制止，當場於上開筆錄正本任意更
    改，而損壞上開警察職務上所掌之文書，因認被告涉犯刑法
    第140 條第1 項之侮辱公務員罪、第138 條損壞公務員職務
    上所掌文書罪嫌。
二、按犯罪事實應依證據認定之，無證據不得認定犯罪事實，刑
    事訴訟法第154 條第2 項定有明文。又認定犯罪事實所憑之
    證據，雖不以直接證據為限，間接證據亦包括在內；然而無
    論係直接或間接證據，其為訴訟上之證明，須於通常一般之
    人均不致有所懷疑，而得確信其為真實之程度者，始得據為
    有罪之認定，倘其證明尚未達到此一程度，而有合理性之懷
    疑存在時，即難為有罪之認定。再者，告訴人之告訴係以使
    被告受刑事訴追為目的，是其陳述是否與事實相符，仍應調
    查其他證據以資審認，此有最高法院52年台上字第1300號、
    76年度台上字第4986號判例可資參照。
三、本件公訴人認被告涉有前開罪嫌，係以告訴人之指訴、證人
    之證供暨有遭塗改筆錄在卷可稽，為其主要論據。訊據上訴
    人即被告固供承有在筆錄刪改之事實，惟堅詞否認有何之犯
    行，辯稱：我沒有罵警察「幹你娘」、「老雞巴」；筆錄上
    塗改的文字是警員林志強要我自己改寫，再交給他重新繕打
    等語。
四、經查：
  (一)證人林志強在偵查中證稱：被告來作恐嚇案筆錄時，先在我
    辦公室坐一直罵「三字經」、「五字經」；我作筆錄時，他
    一邊作一邊罵；並於作完筆錄時也有罵「三字經」等語（偵
    查卷第10頁），在原審審理中，亦證稱：被告在我製作筆錄
    當中，以及製作筆錄之後，都有辱罵我等語（原審卷第53頁
    ）；惟證人即當時亦在場之警察許春評則證稱：林志強在對
    被告製作筆錄時，我有在場，有聽到被告對林志強大聲咆哮
    ，但沒有聽到被告罵「三字經」等語（原審卷第61頁），再
    依警詢筆錄所示，當次筆錄之製作時間係自14時30分起至15
    時8 分止，其時間長達30餘分。衡情，被告如有不斷辱罵證
    人林志強之事實，何以在此時間長達1 小時餘之期間，當時
    亦在場之許春評均未聽到其事？再者，本件依原審勘驗光碟
    結果，亦未被告辱罵證人林志強之情事，此有勘驗筆錄可參
    ，自難僅憑告訴人林志強之唯一指述，即認定被告有此部分
    犯行。
  (二)被告雖有在警察所製作之筆錄上刪劃，並加註文字，惟該筆
    錄上所載文字並未因其刪劃行為，致無法辨認；另外，其在
    筆錄上加註文字，乃認警察所載筆錄內容與事實不符而予以
    加註，並非漫無目的之加註，此觀該筆錄上所載就警察詢其
    有恐嚇劉緯誌及陳柔貞部分，在筆錄上被告係答稱：「我沒
    有恐嚇他們」，而其所加註文字則為「沒有這回事」，兩者
    ，意義並無不同，其餘部分，其情形亦大致相同，足見被告
    所辯係因筆錄之內容與其意思有誤而加刪劃及加註，並非無
    據。是被告在筆錄上刪劃及加註文字，雖係不當，但尚難認
    有何毀損該文書之故意，且該筆錄未因其刪劃及加註文字而
    達於毀棄、損壞或致令不堪用之程度，依法自應為無罪之諭
    知。
  (三)綜上所述，被告前開所辯，應屬可採，從而公訴人所持之前
    開論據，均無法採為認定被告犯罪之證據；此外，復查無其
    他積極證據足資證明被告有何之犯行，被告被訴罪自屬不能
    證明。
五、原審未詳為推求，就前開部分遽為論罪科刑之判決，即有未
    恰，被告執此聲明上訴，指摘原判決不當，為有理由，應由
    本院將原判決關於此部分撤銷改判，並為被告無罪之判決。
據上論結，應依刑事訴訟法第368 條，第369 條第1 項前段、第
301 條第1 項 ，判決如主文。
本案經檢察官陳建年到庭執行職務。
中　　華　　民　　國　　96　　年　　12　　月　　25　　日
                  刑事第三庭    審判長法  官　周賢銳
                                      法  官  趙文淵
                                      法  官  黃仁松
以上正本證明與原本無異。
刑法第135條及第140條第1項部分不得上訴。
刑法第138 條部分如不服本判決應於收受本判決後10日內向本院
提出上訴書狀，其未敘述上訴理由者，並得於提起上訴後10日內
向本院補提理由書狀（均須按他造當事人之人數附繕本）「切勿
逕送上級法院」。
中　　華　　民　　國　　96　　年　　12　　月　　25　　日
　　　　　　　　　　　　　　　　　　　書記官  馬蕙梅
附錄本案論罪科刑法條：
中華民國刑法第135 條第1 項
對於公務員依法執行職務時，施強暴脅迫者，處3 年以下有期徒
刑、拘役或3 百元以下罰金。
